臺灣高等法院高雄分院刑事判決　　　　 94年度上易字第437號
上　訴　人
即　被　告　乙○○
選任辯護人　康清敬律師
上列上訴人因傷害等案件，不服臺灣高雄地方法院94年度易字第
477 號中華民國94年5 月31日第一審判決（起訴案號：臺灣高雄
地方法院檢察署93年度偵字第18791 號），提起上訴，本院判決
如下：
    主  文
原判決撤銷。
乙○○於公務員依法執行職務時，當場侮辱，處拘役肆拾日，如
易科罰金，以參佰元折算壹日；又傷害人之身體，處拘役參拾日
，如易科罰金，以參佰元折算壹日。應執行拘役陸拾日，如易科
罰金，以參佰元折算壹日。
    事  實
一、乙○○於民國（下同）93年9 月20日9 時15分許，騎乘車牌
    號碼TXF-863 輕型機車，沿高雄縣鳳山市○○路右彎順行進
    入同市○○○路，至該路201 號前，經當時在該處慢車道執
    行交通違規取締職務之公務員即高雄縣政府警察局鳳山分局
    五甲派出所警員甲○○將其攔停，認其闖越保泰路往瑞隆東
    路之紅燈號誌。因同時段尚有黃金香亦因交通違規遭另一名
    警員攔停於該處，而先由甲○○處理中。乙○○當場自稱未
    闖紅燈不滿取締，而一再向甲○○爭論其未闖紅燈，並要求
    甲○○將其行照及駕照返還，竟基於公然對執行職務之公務
    員侮辱之故意，先以「你（甲○○）眼睛是裝屎…你說我闖
    紅燈過來。」等語公然侮辱甲○○。經甲○○回以：「你再
    說一句！」其竟又基於對執行職務中之公務員施強暴之故意
    ，出手撥打正在依法執行職務之員警甲○○，而對之施強暴
    行為。經甲○○以無線電聯絡其他同仁到場支援，並告知乙
    ○○要告其妨害公務。乙○○仍未收斂其言行，繼續在現場
    大聲爭吵不休，並承上開公然侮辱公務員之同一犯意，接續
    以台語「你不要憨憨傻傻」、「你告我爛鳥」、「你娘雞巴
    」（均係台語）等語，當場辱罵員警甲○○。甲○○聽聞後
    即要對其上手銬加以逮捕管束，其竟當場抗拒，基於同一對
    公務員施強暴及傷害之犯意，接續與甲○○發生拉扯及肢體
    衝突，致甲○○右前手臂挫傷，咬傷甲○○右手，並將甲○
    ○所著警員短袖制服左袖扯破（毀損部分未據告訴）。
二、案經甲○○訴請暨高雄縣政府警察局鳳山分局報告臺灣高雄
    地方法院檢察署檢察官偵查起訴。
    理  由
一、訊據被告乙○○固坦承有於右揭時、地，因遭甲○○認有闖
    紅燈加以攔停取締，並有咬證人甲○○之右手，造成證人甲
    ○○受有右手咬傷之傷害等事實，惟矢口否認有被訴侮辱公
    務員、對於執行公務員施以強暴及傷害之犯行，辯稱：伊承
    認有咬傷警察，然係因警察要用手銬銬伊，伊不從，警察掐
    住伊脖子，伊為掙脫乃以嘴咬警員，警員因此才放手。然並
    無出言侮辱警員亦無其它暴力行為，為何警員制服會破，伊
    不知道云云（見警卷第2 頁、偵查卷第10頁、原審卷第7 頁
    ）。
二、經查：
（一）被告於甲○○警員執行執務當時，確有因不滿遭取締，而
      以三字經辱罵及動手撥打甲○○等情，業經證人甲○○於
      原審及本院審理中結證明確。又被告不滿取締，一再向當
      時執行交通違規取締職務之員警甲○○爭論其未闖紅燈，
      並要求甲○○將其行照及駕照返還，乃先以「你（甲○○
      ）眼睛是裝屎…你說我闖紅燈過來。」等語公然侮辱甲○
      ○。經甲○○回以：「你再說一句！」其竟出手撥打正在
      依法執行職務之員警甲○○，而對於公務員依法執行職務
      時施強暴行為。經甲○○告知乙○○要告其妨害公務。乙
      ○○仍繼續大聲爭吵不休，並接續以台語「你不要憨憨傻
      傻」、「你告我爛鳥」、「你娘雞巴」（均係台語）等語
      ，當場辱罵員警甲○○等情節，均經甲○○於案發當時錄
      音存證，該錄音帶2 捲附於偵查卷後，該錄音帶內容經原
      審法官勘驗內容無誤，並有錄音內容之譯文1 份在卷可按
      （見偵查卷第42、43、44頁）。被告辯稱伊未有侮辱行為
      云云，顯無可信。其確有上開公然侮辱執行職務之警員甲
      ○○之事實應堪認定。
（二）被告以「你（甲○○）眼睛是裝屎…。」等語公然侮辱甲
      ○○後，甲○○回以：「你再說一句！」其即出手撥打正
      在依法執行職務之員警甲○○等情，亦有上開錄音帶及譯
      文在卷可憑。依該錄音內容，在甲○○回稱：「你再說一
      句」後，即出現「啪」一聲，被告同時稱：「講又怎樣！
      」緊接又有「啪、啪」的聲音，甲○○當場即說：「你打
      我！」「你出手撥我喔！」等語，足見被告當時確有出手
      撥打甲○○無訛。上開情節雖有不詳路人當場表示「沒打
      你（甲○○），他（被告）沒有打你。」等語，有同一錄
      音內容譯文可資為憑（見偵查卷第42頁），然案發當時旁
      觀者眾，場面混亂，該路人當時所站位置是否得以目視被
      告與甲○○之衝突全貌？有無因注意力分散而未見被告撥
      打甲○○之瞬間動作？其對被告之撥打動作是否因認知不
      同而不認為是「打」的動作？均無法自錄音內容加以判斷
      ，尚難憑以論斷被告並無撥打甲○○之行為。被告所辯其
      除咬傷警員外，無其它暴力行為顯非實在，其對執行職務
      之警員施以撥打強暴行為應已明確。
（三）關於甲○○右前臂挫傷、右手咬傷及制服左袖破損如何造
      成，證人甲○○固於原審審理中證稱：「我就製作舉發違
      反道路交通管理事件通知單，被告為了怕我開立紅單，就
      用嘴咬我右手及右前臂致挫傷，及警員制服也被他用手撕
      破．…」「被告是要阻止我開紅單，所以咬我右手，至於
      右前臂的挫傷，是我還沒開單前他有先用手打我2 、3 次
      所造成的傷害。」等語。惟按上開案發過程之當場錄音內
      容顯示，第一次出現拍打聲係上開被告撥打甲○○時所產
      生已如前述；之後，雙方續有爭論，被告罵甲○○「你告
      我爛鳥（台語）！」甲○○表示要辦被告，並出現手銬之
      聲音，被告再罵「你娘雞巴」，甲○○即一再激動質問被
      告為何罵伊三字經，過程中一再出現手銬聲音及發生疑似
      肢體碰撞之聲音，此後錄音內容即未再出現任何肢體衝突
      之聲音或有關被告續施強暴行為之情節，此均經原審勘驗
      該等錄音帶並有該錄音內容譯文可稽，自可信為真實，警
      員甲○○有要對被告上手銬之動作，因被告抗拒而引發雙
      方肢體衝突，應可認定。則衡諸常情，被告若果為阻止甲
      ○○開立交通違規罰單而咬傷甲○○，則在阻止過程，2
      人間必有一番拉扯，被告咬傷甲○○之時，甲○○亦應有
      相當掙扎及擺脫之動作，此一過程必會產生相當之聲響，
      雙方之言語或行為亦應受此影響而有中斷或邊拉扯邊出聲
      之情形，然上開錄音內容在上述「疑似肢體碰撞聲」後，
      並無類此聲音或情節出現。足見證人甲○○上開證詞並不
      足採。準此，被告所辯因甲○○掐住其脖子，伊始動口咬
      甲○○一節，固難從錄音內容判斷，而難以採認為真實，
      惟其所辯：甲○○要對伊上手銬，伊反抗，始用嘴咬傷甲
      ○○右手等語則應有可採。此外，被告之前對甲○○雖有
      以手撥打之動作，然以被告案發當時68歲高齡，隨手撥打
      之行為，應不致造成被害人甲○○右手臂之挫傷及左袖之
      撕裂，故此挫傷及左袖之撕裂應係於上揭上手銬過程雙方
      激烈拉扯碰撞所造成。
（四）於此應再審究者為警員甲○○對被告所為上手銬之行為是
      否為合法執行職務之行為。按警察依法留置、管束人民，
      而人民有攻擊警察或有攻擊之虞時，警察得對之使用警銬
      ，警察職權行使法第20條第1項第2款定有明文。警員甲○
      ○對被告為上手銬之動作前，被告已有以「你（甲○○）
      眼睛是裝屎…」、「你不要憨憨傻傻」、「你告我爛鳥」
      、「你娘雞巴」（均係台語）等語，當場辱罵員警甲○○
      ，並出手撥打甲○○，對之施強暴等行為。自屬刑法第30
      9 條第1 項公然侮辱罪及第135 條第1 項對於公務員依法
      執行職務時，施強暴罪、第140 條於公務員依法執行職務
      時，當場侮辱罪之現行犯，甲○○當場對之告以已犯妨害
      公務罪並當場為逮捕行為，自合於刑事訟訴法第88條第1
      項逮捕現行犯之規定。被告既有上開侮辱及施強暴行為在
      先，自可認有攻擊警察及續為攻擊之虞，揆諸上揭警察職
      權行使法第20條第1 項第2 款之規定，警員甲○○對其使
      用警銬自屬依法執行職務之行為，被告反抗顯非正當。此
      外，甲○○因本件執行職務遭被告傷害，致右前臂挫傷及
      右手咬傷，並有惠德醫院93年9 月20日案發當日之診斷證
      明書1 份，制服左袖遭撕破亦有相片2 張附卷可參（見警
      卷第7 、8 頁）。被告此部分犯行事證明確，應堪認定。
      被告及辯護人雖一再以：被告當時並未闖紅燈，警員甲○
      ○執勤所站位置根本無法看到被告有無闖越保泰路之紅燈
      為辯。然無論事實上被告有無闖紅燈，其對執勤員警之認
      定有爭議者，自應依法提出申訴或異議，非可以此為由當
      場侮辱執行職務之公務員，並對之為強暴及傷害之犯行，
      從而此等辯詞實無解於被告上開犯行之成立。
三、被告在馬路旁不特定多數人得共見共聞之處所，對依法執行
    職務之警察人員甲○○，出言辱罵，當場予以侮辱，核其所
    為，係犯刑法第140 條第1 項之侮辱公務員罪及同法第309
    條第1 項公然侮辱罪；又被告對於依法執行職務之警員甲○
    ○，以徒手撥打、拉扯及用嘴咬囓之手段，施以強暴行為，
    拉扯及嘴咬行為致使甲○○受有如事實欄所載傷害及左袖破
    損，核其所為，係犯刑法第135 條第1 項之對於執行職務公
    務員施以強暴罪、致受傷部分並犯同法第277 條第1 項之傷
    害罪。被告當場雖有數次對被告為侮辱之言語，然均係因同
    一爭執，緊密接續而在同地所為之數個動作，藉以達成單一
    侮辱之犯罪目的，顯係基於單一犯意為之，應屬接續犯之單
    純一罪；被告以「你（甲○○）眼睛是裝屎…」等語侮辱警
    員甲○○部分起訴書雖未論及，然此部分與起訴部分既有接
    續犯之單純一罪，應為起訴效力所及，本院自得併予審理，
    附此敘明。又被告當場因同一爭執，而有數次對被告施強暴
    之動作，時間極為接近，依社會通念難以分割，亦屬基於對
    公務員施強暴之單一故意犯之，亦應認係接續犯之單純一罪
    。又其所犯對公務員執行職務當場侮辱罪、公然侮辱罪二罪
    間，係以一行為犯之，為想像競合犯，應依刑法第55條規定
    從一重對公務員執行職務當場侮辱罪處斷。被告所犯對公務
    員執行職務施強暴罪、傷害罪二罪間，係以一行為犯之，為
    想像競合犯，應依刑法第55條規定從一重之傷害罪處斷，又
    被告所犯上開侮辱公務員罪及傷害罪二者間，犯意各別，構
    成要件互殊，乃獨立數罪，自應分論併罰。原審予以論科固
    非無見，惟其認定被告因恐警員甲○○對其違規行為開立罰
    單，乃於李員開立罰單之際對其為強暴、傷害犯行，與事證
    不合已如前述；又就被告以「你（甲○○）眼睛是裝屎…」
    等語接續侮辱警員甲○○之犯行原審亦漏未論及，均有可議
    。被告以其未有侮辱警員及撕破警員制服左袖之強暴行為，
    其對警員為強暴及傷害行為乃肇因於警員無端要對其上手銬
    ，掐住伊脖子，故應不構成犯罪等語，指摘原判決不當，雖
    無理由，然原判決既有上開可議可處，自應撤銷改判。
四、爰審酌被告無故對於依法執行公務之警員當場出言侮辱，並
    施以強暴，妨害警員執行公務，法治觀念顯然不足，當街侮
    辱攻擊警員，對社會具有不良之示範作用，且犯後飾詞卸責
    ，不知悔悟，惡性非輕，原不宜從輕科刑，惟念其行為當時
    已年逾68歲年事已高，又因一時衝動而有此犯行等一切情狀
    ，分別量處如主文第2 項所示之刑，諭知如易科罰金之折算
    標準，並依法定其應執行之刑，並諭知易科罰金之折算標準
    ，原判決據上論結欄誤引刑法第51條第5 款為多數拘役定應
    執行刑之依據，應予更正併予指明。
據上論斷，應依刑事訴訟法第369 條第1 項前段、第364 條、第
299 條第1 項前段，刑法第135 條第1 項、第140 條第1 項、第
277 條第1 項、第309 條第1 項、第55條、第51條第6 款、第41
條第1 項前段，罰金罰鍰提高標準條例第1 條前段、第2 條，判
決如主文。
本案經檢察官林應華到庭執行職務。
中　　華　　民　　國　　94　　年　　10　　月　　13　　日
                  刑事第八庭    審判長法  官  惠光霞
                                      法  官  李淑惠
                                      法  官  蔡國卿
以上正本證明與原本無異。
不得上訴。
中　　華　　民　　國　　94　　年　　10　　月　　13　　日
　　　　　　　　　　　　　　　　　　　書記官  翁心欣
附錄法條：
刑法第140條
(侮辱公務員公署罪)
於公務員依法執行職務時，當場侮辱，或對於其依法執行之職務
公然侮辱者，處6月以下有期徒刑、拘役或100元以下罰金。
刑法第309條
(公然侮辱罪)
公然侮辱人者，處拘役或300元以下罰金。
刑法第277條
(普通傷害罪)
傷害人之身體或健康者，處3 年以下有期徒刑、拘役或1000元以
下罰金。
刑法第135條
對於公務員依法執行職務時，施強暴、脅迫者，處3 年以下有期
徒刑、拘役或300 元以下罰金。
